【裁判字號】    89,訴,1693
【裁判日期】    890927
【裁判案由】    損害賠償
【裁判全文】
臺灣臺中地方法院民事判決  八十九年度訴字第一六九三號
    原      告  甲○○○○○○.
    訴訟代理人  蔡奉典  律師
    複代理人    呂勝賢  律師
    被      告  陳家祥即發光體企業社  住台中縣大里市○○路○段光華巷三七號
                              .
    訴訟代理人  洪鍚欽  律師
右當事人間損害賠償事件，本院判決如左：
    主      文
原告之訴及假執行之聲請均駁回。
訴訟費用由原告負擔。
    事      實
甲、原告方面：
  一、聲明：被告應給付原告新台幣（下同）玖拾柒萬玖仟柒佰貳拾捌元，及自起訴
            狀繕本送達翌日起至清償日止，按年息百分之五計算之利息。並陳明願
            供擔保請准宣告假執行。
  二、陳述：
  （一）原告為「歐閣廣告社」之負責人，原告於民國（下同）八十八年九月四日委
        請被告即「發光體企業社」負責人陳家祥裝設位於台中市西屯區○○○路南
        下一七七公里處之橋園飯店與捷寶電器廣告招牌（即俗稱Ｔ霸）夜間照明燈
        共十四盞，當初被告言明以品名「西德銀豹複金屬燈」裝設，並經雙方同意
        以八萬元承作。未料裝置不久，該照明燈即故障連連，甚至整組燈具燒壞二
        具，且亮度不符被告所言之超亮度燈泡。經原告委請專業水電工攀爬至該廣
        告看板查驗，乃赫然發現其中七盞為一般水銀燈泡，其餘七座雖為西德銀豹
        複金屬燈，但其十四組燈座均為舊品。而水銀燈泡與最高等級之複金屬燈價
        格相差有五倍之多，更有甚者，每組皆未安裝理應裝置之「整流安定器」以
        增長燈泡壽命。足見被告顯然故意按裝與契約約定品質不符之燈泡，而原告
        以出租廣告看板為業，因燈泡量不足，故使原每年租金一百零八萬元減為七
        十九萬元，原告受有營業損失二十九萬元，被告所為違反消費者保護法第二
        十二條、第二十五條之規定，爰依同法第五十一條之規定，請求被告賠償三
        倍之損害賠償八十七萬元（290000×3＝870000）。又被告出售十四盞燈具
        之總價金為八萬元，每座單價為五千七百十四元，而水銀燈之市價僅為複金
        屬燈之五分之一，約一千一百四十二元，每座差價為四千五百七十二元，被
        告以「六」座次級品水銀燈換充高級品複金屬燈出售，則被告受有差價二萬
        七千四百三十二元之損失，爰依民法之買賣關係請求被告退還，且被告此欺
        罔行為，亦違反前述消費者保護法之規定，原告所支付之差價二萬七千四百
        三十二元，亦為原告之損失，爰依同法第五十一條之規定，請求被告賠償三
        倍之損害賠償計八萬二千二百九十六元（27432×3＝82296），以上合計九
        十七萬九千七百二十八元（870000＋27432＋82296＝979728）。
  （二）又原告基於前項事實基礎，追加依公平交易法第二十一條第一項「事業不得
        在商品或廣告上‧‧‧對於商品之品質、內容、製造方法、原產地、製造者
        、製造地‧‧‧等為虛偽不實或引人錯誤之表示或表徵。」，同法第三十一
        條「事業違反本法之規定，致侵害他人權益者，應負損害賠償責任。」同法
        第三十二條「法院因前條被害人之請求，如為事業之故意行為，得依侵害之
        情節，酌定損害額以上之賠償，但不得超過已證明損害額之三倍。」
  （三）對於被告抗辯之陳述：
        １‧被告辯稱原告因不滿意燈光為太陽光之顏色，要求改為白色燈管，其後
        又要求改裝為五百瓦免用安定器之水銀燈，再要求改為水銀燈及複金屬燈各
        半云云，原告予以否認。按被告於八十八年九月八日交付日期為同年九月四
        日之請款單上所載燈管品名為「德國銀豹複金屬燈」，且被告交付之保固書
        上特別註明型式為銀豹複金屬燈。又經被告所提出之發票、折讓證明單等資
        料亦均無換裝燈管為水銀燈之記載，足見被告辯稱雙方曾協議改裝燈管之主
        張，毫無根據。
        ２‧原告並不否認本件照明設備最後以八萬元折讓之事實，為買賣價金之商
        討折讓，本屬商場之常態，買受人要求出賣人降低售價乃人之常情，出賣人
        同意買受人之還價，二者意思表示合致即可生效，此乃私法自治原則之體現
        ，應無不妥之處，但無論出賣人如何折讓售價，均不得以次級品混充高級品
        出售，而以被告同意折讓做為其擅自換裝水銀燈管之合法化理由。而被告所
        提出原告寄與被告之信函所示，雙方對於價金之計算有許多歧見，但均與燈
        泡有無更換無關，故被告辯稱因原告要求更換燈泡所以折價三成，應屬無稽
        。又買賣價金之折讓與買受人因物之瑕疵而主張減少價金，乃屬二事，故被
        告稱原告已同意折價三成，故原告不得再主張民法第三百六十五條之減少價
        金請求權，顯有誤認。再者被告擅自更換他種品牌之燈泡，顯然有「故意不
        告知瑕疵」情事，是原告減少價金之請求權，依民法第三百六十五條第二項
        之規定，自不受六個月期間之限制。
        ３‧按消費者保護法第二條第一款規定：消費者，指以消費為目的而為交易
        ，使用商品或接受服務者。本件原告向被告購買燈具裝設於原告架設之廣告
        看板，並非將燈具轉售圖利，雖原告另將該廣告看板出租予他人，但所出租
        者為廣告看板並非燈具，故原告購買燈具之行為觀之，顯係立於消費者之地
        位接受被告所提供之商品，故應有消費者保護法之適用。而消費者保護法第
        二十二條規定：企業經營者，應確保廣告內容之真實；同法第二十五條規定
        ：企業經營者出具予消費者之保證書應載明商品名稱、數量及保證之內容事
        項。被告所出具之報價單亦屬廣告之性質，被告應確保內容之真正。其對消
        費者所負之義務不得低於廣告內容。而據證人孟祥元證稱被告所謂「德國銀
        豹複金屬燈」非德國進口貨，市面上亦無該品牌之燈具，燈具乃被告自己設
        計，顯見被告所稱其出售之燈具為德國進口之高級品，純屬虛構。
  三、證據：提出報價單一件、請款單一件、統一發票一件、保固書一件、照片十四
      張、租賃契約書二件（以上均為影本）、台灣高等法院八十九年度重上字第十
      二號、八十七年度重上字第一八七號判決、中國電器公司水銀燈報價表一件為
      證。
乙、被告方面：
  一、聲明：原告之訴駁回。並陳明如受不利益之判決，願供擔保請准免為假執行之
      宣告。
  二、陳述：
  （一）八十八年八月間，原告表示其位於台中市西屯區○○○路南下一七七公里處
        私設之廣告招牌，欲裝設夜間照明設備，要被告估價，被告係於八十八年八
        月二十八日提出報價單，依該報價單之單價計算，總價約為十一萬元左右，
        經原告審核同意，被告即進行施作，於八十八年九月初施作完畢，經原告初
        步測試滿意後，由被告簽發保固書交原告收執，不久，原告不滿意燈光為太
        陽光之顏色，要求被告改為白色燈管，被告順其請求，約於同月七、八日左
        右進行換管工作，但被告使用後仍表示不滿意。認為四百瓦之燈管亮度不夠
        ，要求改為五百瓦，但市面上無四百瓦之複金屬燈管，因原告執意改為五百
        瓦免用安定器之水銀燈泡，更改後原告又認為光色未達完美，要求更改為水
        銀燈泡及複金屬燈泡各半之混合裝設，被告為求順利請款，仍然勉為其難，
        順其要求施作，上開燈管之裝設換裝，係由被告協同員工孟祥元進行施作。
  （二）被告於八十八年九月四日開立保固書之同時，即備妥發票向原告請款。金額
        為十一萬六千零六十七元，原告收受發票後，並未立即付款，一再遲延，且
        再三討價還價，更要求被告一定要承作其另件廣告照明設備，否則不予付款
        ，原告遲至八十八年十二月初才開立面額八萬元之支票，連同折讓證明單，
        寄給被告，減價金額為三萬六千零六十七元，達總金額三成以上。且本件照
        明設備，係於八十八年九月間即完成交付原告使用，原告並於八十八年十二
        月二日做成折讓證明單，將付款支票、折讓證明單及信函寄給被告，做為付
        款方法，依原告寄給被告之信函所示，顯見該照明設備業經原告檢驗並使用
        多時，並無任何瑕疵存在，縱認為有何問題，於原告殺價達三成以上，折讓
        金額達三萬六千餘元，更明原告係減價後付款，如何再行主張減少價金。更
        何況依民法第三百六十五條規定：「買受人因物有瑕疵而得解除契約或請求
        減少價金，其解除權或請求權，於物之交付後六個月間，不行使而消滅。」
        ，則其請求權業已罹於時效，亦至為灼然。
  （三）又原告所舉水銀燈之市價僅為一千一百四十二元等情，被告予以否認。蓋系
        爭燈組之安裝，除金屬燈管或水銀燈管外，尚有基礎之燈座及安裝費用，原
        告所指與事實不符。
  （四）再原告所引消費者保護法第二十二條、第二十五條及五十一條之規定請求賠
        償，惟被告並未在本商品或廣告上為不實或引人錯誤之表示，而原告從事廣
        告業多年，對於系爭交易價格討價還價，遲延付款，益證其精明幹練，復未
        舉證證明其受如何之損害，執此而為請求，顯無理由。
  三、證據：提出營業人銷貨退回進貨退出或折讓證明單一件、原告信函一件、光銘
      科技工業股份有限公司請款對帳單三件（以上均為影本）為證，並聲請訊問證
      人孟祥元。
      理      由
一、本件原告原依買賣之法律關係及消費者保護法之規定，提起本件訴訟，嗣具狀主
    張被告違反公平交易法第二十一條第一項之規定，而表明追加依同法第三十一條
    、第三十二條第一項規定請求被告賠償其損害。本院審酌原告並未變更其訴之聲
    明，且其請求之基礎事實同一，是原告為訴之追加，合於民事訴訟法第二百五十
    五條第一項第二款之規定，應予准許，合先敘明。
二、本件原告主張：原告於八十八年九月四日委請被告裝設位於台中市西屯區○○○
    路南下一七七公里處之廣告招牌之夜間照明燈十四盞，被告言明以品名「西德銀
    豹複金屬燈」裝設，並經雙方同意以八萬元承作，未料裝置不久，該照明燈即故
    障連連，甚至整組燈具燒壞二具，且亮度不符被告所言之超亮度燈泡。經原告查
    驗結果，赫然發現其中七盞為一般水銀燈泡，十四組燈座均為舊品，每組皆未安
    裝整流安定器，而原告以出租廣告看板為業，因燈泡量不足，故使原每年租金一
    百零八萬元減為七十九萬元，原告受有營業損失二十九萬元，被告所為違反消費
    者保護法第二十二條、第二十五條之規定及公平交易法第二十一條之規定，爰依
    消費者保護法第五十一條、公平交易法第三十二條之規定，請求被告賠償三倍之
    損害賠償八十七萬元。又被告出售十四組燈具之總價金為八萬元，每座單價為五
    千七百十四元，而水銀燈之市價僅為複金屬燈之五分之一，約一千一百四十二元
    ，每座差價為四千五百七十二元，被告以「六」座次級品水銀燈換充高級品複金
    屬燈出售，則被告受有差價二萬七千四百三十二元之損失，並依民法之買賣關係
    請求被告退還，且被告此欺罔行為，亦違反前述消費者保護法之規定，原告所支
    付之差價二萬七千四百三十二元，亦為原告之損失，爰依同法第五十一條之規定
    ，請求被告賠償三倍之損害賠償計八萬二千二百九十六元，合計請求被告應給付
    原告九十七萬九千七百二十八元，即自起訴狀繕本送達翌日起至清償日止，按週
    年利率百分之五計算之利息。被告固不否認其為原告承作系爭廣告招牌夜間照明
    設備，及目前部分燈具內置水銀燈管之事實，惟以上開水銀燈管之換裝，係因原
    告要求，且被告施作完畢向原告請款，原告藉詞拖延並一再討價還價，最後折讓
    三萬六千零六十七元，達總金額三成以上，原告驗收後長期使用，自不得再行主
    張減少價金，況其減少價金之請求權，依民法第三百六十五條規定，已罹於時效
    。且原告所引消費者保護法第二十二條、第二十五條及五十一條之規定請求賠償
    ，惟被告並未在本商品或廣告上為不實或引人錯誤之表示，原告執此而為請求，
    顯無理由等語資為抗辯。
三、本件原告主張其於八十八年九月四日委請被告裝設位於台中市西屯區○○○路南
    下一七七公里處之廣告招牌（下稱系爭招牌）之夜間照明燈十四組，被告言明以
    品名「西德銀豹複金屬燈」裝設，並經雙方同意以八萬元承作，嗣後經原告查驗
    結果，其中七盞為一般水銀燈泡等情，業經原告提出報價單、請款單、統一發票
    、照片等件為證，被告對於其為原告施作系爭招牌夜間照明設備十四組，雙方最
    後以八萬元成交，其中七組燈內目前使用之燈管為水銀燈管而非「複金屬燈」等
    情並不否認，故原告主張之此部分事實堪以採信。被告雖辯稱系爭招牌原係裝設
    「複金屬燈」十四組，被告已於八十八年九月初施作完畢，嗣因原告不滿意燈光
    色澤及亮度，被告乃順從原告要求，將其中半數更改為水銀燈泡云云，然經本院
    依被告聲請訊問證人即施作工人孟祥元證稱：「‧‧‧剛開始裝設複金屬燈四百
    瓦，後來又將燈具換回來，是聽陳家祥稱因業主（即原告）對燈光色系不滿意，
    事後我僱工裝設國際牌複金屬燈，第三次採間接（即交錯）方式換上水銀燈」；
    「第一次裝設的是歐詩朗燈，豹子標誌是陳家祥自行設計，燈具的區別是看燈管
    ，圓柱體是歐詩朗燈管，若是換水銀燈時我們會拆掉安定器外殼」等語，足見證
    人孟祥元所悉更換燈管之原由均係被告告稱，故與被告之辯稱無異，是證人上開
    證言，自難資為有利被告之事證。而本件系爭招牌所採用者為「德國銀豹複金屬
    燈」，分別已於原告所提出報價單、請款單上載明，且其上均無更換情節之記載
    ，是被告辯稱係因應原告要求將其中七組複金屬燈管更改為水銀燈管一節，尚難
    輕信。且被告自承市面上並無「德國銀豹」複金屬燈，而依證人孟祥元上開證言
    ，系爭招牌之照明燈組除燈管原使用「歐詩朗牌」（按係德國製）複金屬燈管外
    ，燈具外殼為被告陳家祥組裝（按燈殼上銀豹圖樣為被告自行設計，ＦＫＴ恰為
    被告『發光體』企業社之英文縮寫），是原告主張被告就其所裝設之燈具，部分
    有不實之表示，堪以認定。
四、惟原告援引前開事實，主張被告違反消費者保護法第二十二條、第二十五條及公
    平交易法第二十一條之規定，原告經營廣告看板為業，因被告所提供之照明燈亮
    度不足，致使廣告看板每年租金減損二十九萬元，且水銀燈「六」具與複金屬燈
    差價二萬七千四百三十二元（每組差價四千五百七十二元乘以六），依消費者保
    護法第五十一條、公平交易法第三十二條之規定，請求被告賠償三倍之損害九十
    五萬二千二百九十六元（290000＋27432＝317432；317432×3＝952296）。然按
    消費者保護法第二十二條規定：「企業經營者應確保廣告內容之真實，其對消費
    者所負之義務不得低於廣告之內容」；公平交易法第二十一條第一項規定：「事
    業不得在商品或廣告上‧‧‧對於商品之品質、內容、製造方法、原產地、製造
    者、製造地‧‧‧等為虛偽不實或引人錯誤之表示或表徵。」；同法第三十一條
    「事業違反本法之規定，致侵害他人權益者，應負損害賠償責任。」。換言之，
    此二法所規範者，均為事業經營者，以廣告或商品上虛偽不實之表示或表徵。姑
    不論企業經營者為虛偽不實或引人錯誤之廣告，致企業經營者並不能如廣告內容
    履行其契約義務時，此時依消費者保護法第二十二條解釋之結果，企業經營者應
    對消費者負「債務不履行之損害賠償責任」，此與公平交易法第三十一條所規定
    之損害賠償責任，性質上屬於「侵權行為之損害賠償責任」不同，且兩者賠償之
    範圍亦不相同。然依消費者保護法施行細則第二十三條之規定：「本法第二十二
    條‧‧‧所稱廣告，指係利用電視、廣播、影片、幻燈片、報紙、雜誌、傳單、
    海報、招牌、牌坊、電話傳真、電子視訊、電子語音、電腦或其他方法，可使不
    特定人知悉其宣傳內容之傳播。」。簡言之，無論消費者保護法或公平交易法所
    規範之廣告行為，均應有藉由「傳播媒體」而使不特定人知悉其宣傳內容之情節
    。查本件原告所提出之報價單、請款單上固記載系爭招牌所使用之燈具為「德國
    銀豹複金屬燈」、保固書亦載明「型式：複金屬燈」，惟此均兩造當事人交易過
    程（報價、請款、簽發統一發票、交付保固書）被告交予特定對象（即原告）之
    文書，被告並無以上開「媒體」有虛偽不實之傳播行為，且依附卷之燈具照片觀
    之，被告亦未在「商品」上，有任何關於「原產地德國」之虛偽表徵，是原告主
    張被告為不實「廣告」（即報價單），違反前開消費者保護法及公平交易法之規
    定，自屬有誤，從而其依消費者保護法五十一條及公平交易法第三十二條之規定
    ，逕予請求被告給付三倍之「懲罰性賠償金」九十五萬二千二百九十六元，自屬
    無據。
五、其次原告請求被告給付水銀燈與複金屬燈之「六」座差價二萬七千四百三十二元
    部分，原告固主張被告出售十四盞燈具總價金為八萬元，每座單價為五千七百十
    四元，而水銀燈市價約一千一百四十二元，兩者差價達四千五百七十二元，爰依
    「民法買賣契約之減少價金」請求。然查，本件被告承作系爭廣告招牌之照明設
    備，原以「德國複金屬燈」每支五千元報價，嗣裝設完畢後以總價十一萬零五百
    四十元向原告請款，加上營業稅五千五百二十七元，被告開立金額十一萬六千零
    六十七元之統一發票等情，有原告所提出報價單、請款單、統一發票影本各一紙
    附卷可憑。然原告並未即時付款，雙方迭有爭執，被告折讓為八萬五千元再向原
    告請款，嗣原告發函予被告爭執，要求以八萬元成交，並於八十八年十二月二日
    開立「營業人銷貨退回進貨退出或折讓證明單」，總計折讓金額為三萬六千零六
    十七元一節，亦有被告所提出之信函、營業人銷貨退回進貨退出或折讓證明單影
    本各一件為證，且為原告所不爭執，自堪信實。惟依上開之請款單觀之，本件照
    明設備施作品名，包括「德國銀豹複金屬燈、燈桿、配線各十四支、計時不斷電
    控制組一組及電源電纜線一百二十三公尺」，並未將被告施作工資另行計價，故
    上開品名單價自應包括被告施作工資及利潤部分。是原告主張德國複金屬燈之單
    價，逕以全部成交金額除以十四計算，顯屬有誤。而本件若以前開折讓金額三萬
    六千零六十七元與發票金額十一萬六千零六十七元計算，該照明設備整體折讓達
    百分之三十一許（36067÷116067≒0.31），故本件複金屬燈實際交易單價應以
    五千元乘上折讓成數為三千四百五十元（5000×0.69＝3450）始為合理。惟該複
    金屬燈，係包括燈管、燈座二者，依被告所提出之光銘科技工業股份有限公司之
    請款對帳單影本三張所示，其中歐詩朗牌四百瓦燈管，被告進價每支為五百五十
    元、燈座每座為二千二百元，整組進價為二千七百五十元，則前開交易單價三千
    四百五十元與二千七百五十元間之差額七百元，係屬被告施作之工資及利潤可資
    認定。再依原告所提出之中國電器公司價目表所示，其中五百瓦之水銀燈泡價格
    為一千零五十元，尚高於歐詩朗複金屬燈管之價格，原告對於燈座價額部分置而
    不論，逕以總價金除以十四盞燈具之金額，而與水銀燈管單價比較，主張被告所
    裝設燈具六具有減少其價值（差價）之瑕疵，亦難採信，從而原告依民法買賣契
    約之減少價金，請求被告給付此部分之差價二萬七千四百三十二元，亦無理由。
六、綜上所述，本件原告依依消費者保護法五十一條及公平交易法第三十二條之規定
    ，請求被告給付九十五萬二千二百九十六元之損害賠償，及依民法買賣之法律關
    係，請求被告給付二萬七千四百三十二元，並均自起訴狀繕本送達翌日起至清償
    日止，按週年利率百分之五計算之利息，為無理由，應予駁回，而其假執行之聲
    請，因訴之駁回而失所依附，應併駁回之。
七、本判決基礎已臻明確，兩造其餘攻擊防禦方法，核與判決結果不生影響，爰不一
    一論述，附此敘明。
八、論結：原告之訴為無理由，依民事訴訟法第七十八條，判決如主文。
中      華      民      國    八十九    年      九      月    二十七    日
                                    臺灣臺中地方法院民事第四庭
~B法      官  王邁揚
右為正本係照原本作成
如不服本判決，應於判決送達後二十日內，向本院提出上訴狀。
中      華      民      國    八十九    年      九      月    二十七    日
~B法院書記官  曾慶端


司法院資訊處製作；財團法人民間司法改革基金會備份。
